ACORDAO-COMPLETO-2521342

ACÓRDÃO 2953/2021 ATA 48/2021 - PLENÁRIO

VISTOS, relatados e discutidos estes autos de representação da empresa Delurb Ambiental Ltda. sobre supostas irregularidades no Pregão Eletrônico para Registro de Preços 4/2021, promovido pelo Colégio Militar do Rio de Janeiro (CMRJ) ,
ACORDAM os Ministros do Tribunal de Contas da União, reunidos em sessão plenária, ante as razões expostas pelo relator, em:
9.1. determinar ao Colégio Militar do Rio de Janeiro (CMRJ) , com fundamento no art. 4º, inciso I da Resolução - TCU 315/2020, que, no prazo de quinze dias, adote providências quanto aos itens abaixo, e informe ao TCU os encaminhamentos realizados:
a) adote as medidas necessárias ao retorno do Pregão Eletrônico 4/2021 à fase de análise de propostas e proceda à reavaliação da proposta e dos documentos de habilitação apresentados pela empresa Delurb Ambiental Ltda., CNPJ 24.219.106/0001-49, tendo em vista a insubsistência das justificativas para sua desclassificação constantes da ata do certame, em afronta ao princípio administrativo da motivação;
9.2. dar ciência ao Colégio Militar do Rio de Janeiro (CMRJ) , com fundamento no art. 9º, inciso I, da Resolução - TCU 315/2020, sobre a seguinte impropriedade/falha, identificada no Pregão Eletrônico 4/2021, para que sejam adotadas medidas internas com vistas à prevenção de outras ocorrências semelhantes:
a) fixação, pelo pregoeiro, de prazo para a apresentação das razões do recurso e de igual período para o registro das contrarrazões, em desacordo com o previsto no inciso XVIII do art. 4º da Lei 10.520/2002 e no § 1º do art. 44 do Decreto 10.024/2019, induzindo os recorrentes a apresentarem suas razões recursais intempestivamente e resultando em decisão, do próprio pregoeiro, pela preclusão do direito ao recurso, sem a apreciação dos argumentos suscitados pelos recorrentes;
9.3. dar ciência desta deliberação ao Colégio Militar do Rio de Janeiro (CMRJ) ,  à sociedade empresária Landtec Consultoria Ambiental e Serviços de Construção (CNPJ 08.454.836/0001-78) e ao representante; e
9.4. arquivar os presentes autos, nos termos do art. 169, III, do Regimento Interno/TCU, sem prejuízo de que a Selog monitore a determinação supra.

Representação a respeito de possíveis irregularidades em pregão eletrônico para contratação de empresa especializada para prestação de serviços de coleta, transporte e destinação final de resíduos sólidos urbanos.

Colégio Militar do Rio de Janeiro.

3. Interessados/Responsáveis:
3.1. Interessado: Landtec Consultoria Ambiental e Servicos de Construcao Civil Ltda (08.454.836/0001-78).

13.1. Ministros presentes: Bruno Dantas (na Presidência), Walton Alencar Rodrigues, Benjamin Zymler (Relator), Augusto Nardes, Aroldo Cedraz, Raimundo Carreiro, Vital do Rêgo e Jorge Oliveira.
13.2. Ministros-Substitutos presentes: Augusto Sherman Cavalcanti, Marcos Bemquerer Costa e Weder de Oliveira.

BENJAMIN ZYMLER

Adoto como relatório a instrução elaborada no âmbito da Secretaria de Controle Externo de Aquisições Logísticas (peça 52) , cuja proposta de encaminhamento contou com a anuência da titular da unidade técnica (peça 54) :
	"A. Identificação do Processo

	TC Processo 036.387/2021-5
	Mérito: procedência parcial; determinação e ciência.

	Unidade Jurisdicionada
	Uasg

	Colégio Militar do Rio de Janeiro (CMRJ) - Exército Brasileiro
	160292

	Representante
	CNPJ
	Procuração

	Delurb Ambiental Ltda.
	24.219.106/0001-49
	Peça 24

	Objeto da Contratação

	Contratação de empresa especializada para prestação de serviços de coleta, transporte, e destinação final de resíduos sólidos urbanos (peça 4, p. 1) .

	Procedimento Auxiliar de Contratação  
	Modalidade  
	Número do Certame

	Não se aplica
	Pregão Eletrônico para Registro de Preços
	4/2021

	Modo de Disputa
	Critério de Julgamento

	Não se aplica
	Menor preço por grupo

	Vigência
	Valor Homologado

	Doze meses, podendo ser prorrogado por interesse das partes até o limite de sessenta meses, com base no artigo 57, II, da Lei 8.666/93. (peça 5, p. 1) .
	R$ 1.620.680,00, para os sete grupos (peça 21) 

	Legislação que Rege o Certame

	Lei 10.520/2002 (Lei do Pregão) e subsidiariamente a Lei 8.666/1993

	Suspenso por Medida Cautelar?
	Sim

	Fase do Certame

	Certame homologado em 23/8/2021 (peça 21) . Por meio do despacho constante da peça 32, o Relator determinou a suspensão cautelar do Pregão Eletrônico 4/2021, decisão referendada pelo Acórdão 2180/2021-TCU-Plenário (peça 39) .

	B. Histórico

	O representante, em suma, alega que sua proposta foi irregularmente recusada pelo pregoeiro e que, após a habilitação da empresa Landtec Consultoria Ambiental e Serviços de Construção (Landtec) , os recursos administrativos interpostos pelo representante e por outros licitantes foram considerados intempestivos pelo pregoeiro. Aduz que a Landtec deveria ter sido inabilitada, por não preenchimento de requisitos do edital.
Na análise inicial (peça 30) , a Selog apontou que o pregoeiro, ao desclassificar a empresa representante, não mencionou quais dispositivos normativos teriam sido infringidos, o que, além de contrariar o princípio do julgamento objetivo, prejudicaria eventual elaboração de recurso por parte do licitante.
Embora a inabilitação da empresa tenha sido motivada a partir da alegação de que o "alvará e a licença de operação estão no escritório e não na sede operacional da empresa, neste caso a garagem dos veículos, indo de encontro ao inc. II, art. 1° Res 237 CONAMA, inc. 4º, art. 5º Dec 41827/16/ RJ, art. 3º da IN 1.863/18", nenhum dos dispositivos mencionados faria distinção entre escritório e sede operacional de empresas para fins de emissão de alvarás e licenças de operação.
Quanto à intempestividade da apresentação das razões de recurso pelos licitantes, a análise inicial concluiu pela improcedência do questionamento.
No que tange à proposta da empresa Landtec, identificou-se divergências entre a planilha de custos e a convenção coletiva de trabalho aplicável à contratação, sem indícios de que o órgão tenha diligenciado a empresa para o esclarecimento da questão.
Assim, sugeriu-se o seguinte encaminhamento:
[...]
31.2.	realizar a oitiva prévia do Colégio Militar do Rio de Janeiro, com fulcro no art. 276, § 2º, do Regimento Interno deste Tribunal para que, no prazo de até cinco dias úteis, se pronuncie, referente ao Pregão 4/2021, acerca da existência dos pressupostos da medida cautelar pleiteada e acerca dos indícios de irregularidade indicados nesta instrução, em especial quanto aos seguintes tópicos:
	a) desclassificação da empresa Delurb Ambiental Ltda. com base em:
	a.1) justificativa genérica de descumprimento do item 8.9.2.12 do edital, sem mencionar os dispositivos legais ou normativos constantes do citado item que foram infringidos (Decreto nº 5.940 de 25 de outubro de 2006, Normas da Companhia de Limpeza Urbana e da Vigilância e Fiscalização Sanitária Lei Municipal 3.273/2001 e Norma COMLURB 42-30-01 de abril de 2002) ;
	a.2) justificativa de que "o alvará e a licença de operação estão no escritório e não na sede operacional da empresa, neste caso a garagem dos veículos", sem aparente embasamento nas normas mencionadas (inciso II, art. 1° da Resolução 237/1197 CONAMA, art. 5º do Dec. 41.827/2016 do Município do RJ, art. 3º da IN 1.863/18 - RFB) ;
	b) incompatibilidade da planilha de preços da empresa Landtec Consultoria Ambiental e Serviços de Construção e a CCT RJ 001170/2021, mormente em relação ao adicional de insalubridade do cargo de Coletor, bem como o salário do Auxiliar Técnico;
	c) demais informações que julgar necessárias; e
	d) designação formal de interlocutor que conheça da matéria para dirimir eventuais dúvidas, informando nome, função/cargo, e-mail e telefone de contato.
31.3.	solicitar, com vistas ao saneamento dos autos e nos termos do art. 157 do Regimento Interno/TCU, à sociedade empresária Landtec Consultoria Ambiental e Serviços de Construção (CNPJ 08.454.836/0001-78) , que, no prazo de cinco dias úteis, se manifeste, caso queira, sobre os fatos constantes no subitem 31.2 retro, assim como sobre os pressupostos da cautelar pleiteada.
31.4.	diligenciar o Colégio Militar do Rio de Janeiro, com fundamento nos artigos 157 e 187 do Regimento Interno deste Tribunal, para que, no prazo de até cinco dias úteis, encaminhe cópia dos seguintes documentos e/ou esclarecimentos:
	a) informações acerca da essencialidade da contratação e de eventuais contratos atualmente existentes para o mesmo objeto;
	b) demais informações que julgar necessárias; e
[...]
O Relator, no Despacho constante da peça 32, no que tange à medida cautelar, divergiu da proposta e, por considerar presentes os pressupostos da fumaça do bom direito e do perigo da demora, bem como ausente o perigo da demora reverso, determinou a suspensão cautelar do certame, nos seguintes termos:
19. Ante o exposto, decido: 
a) conhecer da presente representação, com fundamento nos arts. 235 e 237, inciso VI, do Regimento Interno deste Tribunal; 
b) com base no art. 276, caput, do Regimento Interno/TCU, determinar cautelarmente ao órgão gerenciador e aos participantes que suspendam todos os atos do Pregão 4/2021, promovido pelo Colégio Militar do Rio de Janeiro - CMRJ, assim como todos os atos dele decorrentes, incluindo ata de registro de preços eventualmente assinada, não permitindo aquisições e/ou adesões, até ulterior decisão de mérito desta Corte de Contas sobre os indícios de irregularidades em apuração neste feito; 
c) autorizar a realização das audiências, oitivas, diligências e demais medidas propostas pela unidade técnica para o saneamento dos autos.
Promovidas as oitivas e diligência quanto às alegações do representante e demais questões levantadas por esta Unidade Técnica, passa-se a analisar as respostas apresentadas.

	C. Histórico de Comunicações

	Despacho do Relator
	Peça 32
	10/9/2021

	Ofícios Encaminhados pelo TCU

	Ao órgão
	Ofício 52235/2021-TCU/Seproc, de 10/9/2021 (peça 34) ;
Ofício 52236/2021-TCU/Seproc, de 10/9/2021 (peça 35) .

	À sociedade empresarial
	Ofício 52237/2021-TCU/Seproc, de 10/9/2021 (peça 38) 

	D. Documentos Apresentados em Resposta à Oitiva

	Pela Unidade Jurisdicionada

	Manifestação constante da peça 45.

	Pela Sociedade Empresarial

	Não se manifestou.

	E. Exame Técnico

	Item 'a': desclassificação da empresa Delurb Ambiental Ltda. com base em:
a.1) justificativa genérica de descumprimento do item 8.9.2.12 do edital, sem mencionar os dispositivos legais ou normativos constantes do citado item que foram infringidos (Decreto nº 5.940 de 25 de outubro de 2006, Normas da Companhia de Limpeza Urbana e da Vigilância e Fiscalização Sanitária Lei Municipal 3.273/2001 e Norma COMLURB 42-30-01 de abril de 2002) ;
Manifestação da Unidade Jurisdicionada sobre os indícios de irregularidades (peça 45) :
a empresa representante não solicitou esclarecimentos sobre o subitem 8.9.2.12. do edital, de modo que o processo foi iniciado sem óbice das empresas quanto ao teor do dispositivo (p. 2) ;
o subitem 8.9.2.12 do edital estabelece que "os atestados deverão estar de acordo com o Decreto nº 5.940 de 25 de outubro de 2006" (p. 2) ;
o referido decreto "Institui a separação dos resíduos recicláveis descartados pelos órgãos e entidades da administração pública federal direta e indireta, na fonte geradora, e a sua destinação às associações e cooperativas dos catadores de materiais recicláveis, e dá outras providências (p.2) ;
a empresa foi desclassificada por não obedecer ao decreto como um todo, que trata da obrigação da separação dos resíduos recicláveis e a sua destinação às associações cooperativas para o descarte dos órgãos e entidades da administração pública federal, que é o caso da Uasg (p. 2) ;
em nenhuma parte dos documentos apresentados pelo representante houve menção a reciclagem dos resíduos, quiçá um documento formal da empresa se comprometendo a obedecer ao item do edital em questão (p. 2) ;
na página 226 da documentação, a empresa declara "que conhece e aceita todas as normas incondicional e irrestritamente que regem por toda a legislação aplicável a este edital e seus anexos" (p. 2) ;
não havia qualquer dúvida por parte das empresas participantes do certame sobre o que se cobrou no item, já que outras empresas participantes desta licitação, que também não apresentaram o referido atestado enquadrado no decreto vigente, não se opuseram à desclassificação (p. 3) ;
as empresas desclassificadas, assim como o representante, não apresentaram qualquer documento ou declaração plausível de que se comprometeriam em cumprir o que estava previsto no item do edital, indo de encontro ao ato convocatório e ao próprio documento supramencionado (p. 3) .
Análise:
Conforme o subitem 8.9.2.12. do edital, "os atestados deverão estar de acordo com o Decreto nº 5.940 de 25 de outubro de 2006, e as Normas da Companhia de Limpeza Urbana e da Vigilância e Fiscalização Sanitária Lei Municipal 3.273/2001 e Norma COMLURB 42-30-01 de abril de 2002". Da leitura do edital, extrai-se que os atestados referidos no dispositivo dizem respeito à qualificação técnico-operacional do licitante.
8.9.2.10. Poderá ser admitida, para fins de comprovação de quantitativo mínimo do serviço, a apresentação de diferentes atestados de serviços executados de forma concomitante, pois essa situação se equivale, para fins de comprovação de capacidade técnico-operacional, a uma contratação, nos termos do item 10.9 do Anexo VII-A da IN SEGES/MP n. 5, de 2017; 
8.9.2.11. Os atestados deverão estar devidamente registrados no CREA acompanhados das respectivas CAT's; 
8.9.2.12. Os atestados deverão estar de acordo com o Decreto nº 5.940 de 25 de outubro de 2006, e as Normas da Companhia de Limpeza Urbana e da Vigilância e Fiscalização Sanitária Lei Municipal 3.273/2001 e Norma COMLURB 42-30-01 de abril de 2002; (grifos nossos) 
O Decreto 5.940/2006 "institui a separação dos resíduos recicláveis descartados pelos órgãos e entidades da administração pública federal direta e indireta, na fonte geradora, e a sua destinação às associações e cooperativas dos catadores de materiais recicláveis" (grifos nossos) . Trata-se de decreto voltado à normatização da "coleta seletiva solidária", que, nos termos do inciso II do art. 2º, consiste "na coleta dos resíduos recicláveis descartados, separados na fonte geradora, para destinação às associações e cooperativas de catadores de recicláveis".
Embora o Decreto 5.940/2006 trate do descarte de resíduos e a licitação em questão tenha por objeto a contratação de empresa para a prestação de serviço de coleta, transporte e destinação final de resíduos sólidos urbanos, a referência à citada norma não se mostra pertinente ao certame. Destaca-se que a "coleta seletiva solidária" envolve tratativas entre a Administração Pública Federal e associações/cooperativas de catadores de materiais recicláveis com vistas à formalização de Termo de Compromisso para a realização de coleta de resíduos recicláveis descartados regularmente, sem previsão de participação de empresas intermediadoras, motivo pelo qual se entende pela incompatibilidade da exigência com o objeto licitado.
Cogitando a hipótese (não prevista no instrumento convocatório) de que a contratada tenha que destinar os resíduos recicláveis às associações/cooperativas de catadores, é preciso considerar que o Decreto 5.940/2006 estabelece que a separação dos resíduos deve ser realizada na fonte, permitindo concluir que tal incumbência não caberia à prestadora dos serviços, mas ao próprio órgão, reforçando a impertinência da norma em relação ao objeto licitado.
A Lei 3.273/2001 da cidade do Rio de Janeiro dispõe sobre a gestão do sistema de limpeza urbana no município. O art. 30 prevê que o órgão ou entidade municipal competente está autorizado a estabelecer e determinar as normas e procedimentos necessários à garantia das boas condições operacionais e qualidade dos serviços relativos à remoção dos resíduos sólidos urbanos. Por sua vez, os arts. 64 e 65 estabelecem a obrigatoriedade de cadastramento e credenciamento junto ao Poder Público dos interessados na prestação de serviços de remoção sólidos especiais. Não foram identificadas na lei municipal disposições que tratassem sobre o teor de atestados ou certidões de capacidade técnica para fins de comprovação de qualificação de licitantes.
Por sua vez, a norma técnica 42-60-01 da Companhia Municipal de Limpeza Urbana - Comlurb "estabelece as diretrizes para o credenciamento de pessoas jurídicas que desejam prestar serviços de coleta e remoção de resíduos sólidos especiais na Cidade do Rio de Janeiro". A norma dispõe sobre procedimentos para credenciamento, obrigações dos credenciados, condições gerais de veículos e equipamentos, destinação dos resíduos e penalidades aplicáveis. Entretanto, assim como as normas anteriormente mencionadas, não contém disposições específicas sobre a emissão de atestados para fins de capacitação técnica em licitações.
Desse modo, entende-se que a manifestação apresentada pelo CMRJ não foi suficiente para afastar a irregularidade apontada no tópico da oitiva ora analisado.
Item 'a': desclassificação da empresa Delurb Ambiental Ltda. com base em:
[...]
a.2) justificativa de que "o alvará e a licença de operação estão no escritório e não na sede operacional da empresa, neste caso a garagem dos veículos", sem aparente embasamento nas normas mencionadas (inciso II, art. 1° da Resolução 237/1197 CONAMA, art. 5º do Dec. 41.827/2016 do Município do RJ, art. 3º da IN 1.863/18 - RFB) ;
Manifestação da Unidade Jurisdicionada sobre os indícios de irregularidades (peça 45) :
o inciso II do art. 1º da Resolução 237 Conama assim conceitua a "Licença Ambiental" (p. 3) :
ato administrativo pelo qual o órgão ambiental competente, estabelece as condições, restrições e medidas de controle ambiental que deverão ser obedecidas pelo empreendedor, pessoa física ou jurídica, para localizar, instalar, ampliar e operar empreendimentos ou atividades utilizadoras dos recursos ambientais consideradas efetiva ou potencialmente poluidoras ou aquelas que, sob qualquer forma, POSSAM CAUSAR DEGRADAÇÃO AMBIENTAL (grifos no original) 
o § 4º do art. 5º do Decreto 41.827/2016 do município do Rio de Janeiro assim dispõe:
Para os fins deste Decreto, entende-se como licenciamento de simples ponto de referência a concessão de alvará em imóvel residencial condicionada à proibição de exercício da atividade, circulação de mercadorias, atendimento, armazenagem e exibição de publicidade no local. (grifos no original) 
por sua vez, o art. 3º da Instrução Normativa 1.863/2018 da Receita Federal do Brasil (RFB) estabelece que:
Todas as entidades domiciliadas no Brasil, inclusive as pessoas jurídicas equiparadas pela legislação do Imposto sobre a Renda, estão obrigadas a se inscrever no CNPJ e a cada um de seus estabelecimentos localizados no Brasil ou no exterior, antes do início de suas atividades. (grifos no original) 
segundo os incisos II e V do art. 17 do Decreto 10.024/2019, caberá ao pregoeiro "verificar a conformidade da proposta em relação aos requisitos estabelecidos no edital" e "verificar a julgar as condições de habilitação" (p. 4) ;
o alvará da empresa representante, na página 43 dos documentos, apresenta as seguintes restrições:
RESTRIÇÕES: Vedado incômodos e prejuízos à vizinhança
Vedada a prestação de serviços no local
SIMPLES ESCRITÓRIO (grifos no original) 
ao observar as expressões acima, questiona-se como a licença inscrita em seu escritório habilitaria a empresa Delurb, se o alvará dizia se tratar de "simples escritório" (p. 4) ;
a RFB determina que cada um dos estabelecimentos da empresa esteja no CNPJ e a Delurb não apresentou documento indicando a localização de sua garagem, somente o atestado de conformidade de frota com dezessete veículos (p. 5) ;
apresenta os seguintes questionamentos (p. 5) :
- [...] A empresa tem sua licença operacional vinculada ao seu escritório, que pelo decreto estadual supramencionado permite somente "simples escritório"? 
- Por sua vez, licença operacional no caso do objeto da licitação que é coleta de lixo extraordinário, entende-se por determinação do CONAMA "para localizar, instalar, ampliar e operar empreendimentos", ora a empresa opera a coleta de lixo no centro da cidade do Rio de Janeiro? 
- Neste ponto encontra-se a contradição, como a referida empresa tem sua licença operacional que se entende por operar empreendimentos aqui descritos como coleta de lixo ser operado em um escritório no centro da cidade do Rio de Janeiro e que o próprio decreto da cidade do Rio menciona que "condicionada à proibição de exercício da atividade"?
por observar as pontuações acima, o "pregoeiro entende que a licença operacional descrita no Conama determina como será executada a operação do objeto propriamente dito, a empresa apresenta, em contraponto à resolução, é que faz suas operações no centro do Rio de Janeiro, onde seria impraticável tal ato" (p. 5) ;
o próprio alvará prevê que ali somente se pode executar ações de escritório, diferente de ações de coleta e transporte de lixo extraordinário (p. 5) ;
poderia a empresa ter indicado o endereço da referida garagem, de acordo com o determinado pela RFB, e afastar a dúvida, contudo, não apresentou qualquer indício de onde a garagem se encontra (p. 5) ;
após analisar todos esses dados e observar a incoerência, o pregoeiro decidiu pela desclassificação da empresa, contudo, há a limitação do sistema a trezentos caracteres, não permitindo a descrição de todo o motivo da desclassificação, motivo pelo qual a desclassificação foi descrita de maneira sucinta (p. 5) ;
a falta de espaço não representa injustiça com a empresa, pois há o contraditório e a ampla defesa, de forma que a empresa poderia pontuar e receber o esclarecimento (p. 5) ;
entretanto, a Delurb perdeu o prazo e coube ao pregoeiro, por força de lei, não entrar no mérito da petição, uma vez que o § 3º do art. 44 do Decreto 10.024/2019 estabelece que "a ausência de manifestação imediata e motivada do licitante quanto à intenção de recorrer, [...], importará na decadência desse direito" (p. 5-6) ;
a empresa foi desclassificada por não atender ao decreto de coleta seletiva como um todo, e por não apresentar a licença vinculada à área operacional da empresa, mas sim a um escritório, o que "é vedado por imposição do município do Rio de Janeiro e vai de encontro ao determinado pelo Conama sobre operacionalizar o objeto de coleta de lixo, e ainda reforçado pela RFB que a garagem da empresa não consta nos documentos apresentados nem no CNPJ" (p. 6) .
Análise:
Quanto ao ponto tratado neste quesito, o CMRJ alega que: a empresa não apresentou licença vinculada à área operacional, mas referente a simples escritório, e que a garagem da empresa não constaria dos documentos apresentados.
Verifica-se que a licença de operação da Delurb Ambiental Ltda. (peça 16, p. 208) , emitida pelo Instituto Estadual do Ambiente (Inea) , vinculado à Secretaria de Estado do Ambiente do Estado do Rio de Janeiro, válida até 29/11/2022, foi anexada à documentação encaminhada pela empresa no Pregão Eletrônico 4/2021, e diz respeito ao seguinte objeto:
Coleta e Transporte de Resíduos da Construção Civil - RCC das classes A, B, C e D, Resíduos de Serviço de Saúde - RSS dos grupos A, B, D e E, Resíduos Sólidos Urbanos - RSU, Resíduos Provenientes de Sistema de Tratamento, Coletores de Esgoto e Redes de Drenagem Pluvial, Resíduos Perigosos (Classe I) e Transporte de Produtos Perigosos (Classe de Risco 3) e Produtos Não Perigosos (óleo lubrificante) , em todo território do Rio de Janeiro. (grifos nossos) 
Conforme subitem 1.1. do edital, o objeto do certame é "a escolha da proposta mais vantajosa para a contratação de empresa especializada para prestação de SERVIÇOS DE COLETA, TRANSPORTE, E DESTINAÇÃO FINAL DE RESÍDUOS SÓLIDOS URBANOS" (grifos no original) . Portanto, parece não haver dúvidas de que o objeto licitado está contemplado na licença operacional apresentada pela empresa representante.
A conclusão do pregoeiro foi baseada nas restrições constantes do comprovante de inscrição e de situação cadastral da empresa no município do Rio de Janeiro (peça 16, p. 43) , que apresenta restrição quanto a incômodos e prejuízos à vizinhança e quanto à prestação de serviços no local, além de indicar se tratar de "simples escritório". Todavia, o mesmo documento relaciona dentre as atividades econômicas da empresa operações compatíveis com o objeto do PE 4/2021: transporte de dejetos para destinação final, limpeza urbana e coleta e remoção de resíduos.
Considerando a natureza da atividade, que consiste na coleta de resíduos em áreas diversas e remoção para a destinação final em locais apropriados, imagina-se que as restrições indicadas na inscrição municipal da empresa não são incompatíveis com a execução dos serviços licitados. Tal argumento, inclusive, foi lançado nas razões de recurso apresentadas pela Delurb Ambiental Ltda. (peça 9, p. 4) , cujo mérito não foi analisado pelo pregoeiro, por terem sido consideradas intempestivas:
39. Apesar de despiciendo, uma vez que TODA documentação apresentada pela DELURB é válida, deve-se deixar claro que o endereço da empresa constante da Licença de Operação (LO) não possui qualquer importância quanto as atividades permitidas a serem desempenhadas, tampouco o local onde elas serão realizadas, mas de uma simples informação cadastral do endereço fiscal da empresa, onde ela receberá notificações, comunicações, correspondências.
40. Diga-se, na própria LO emitida pelo INEA, consta além do objeto permitido, onde a DELURB pode prestar os serviços, nos exatos termos "No seguinte local: TODO TERRITÓRIO DO ESTADO DO RIO DE JANEIRO, S/N - TODOS - RIO DE JANEIRO - RJ" (sic) .
41. Ora, o objeto licitado não se trata de atividade a ser desempenhada em local determinado e fixo, como no caso, v.g, de usinas e indústrias, mas de características móveis, pois serviço de coleta, transporte e destinação final de resíduos, independem do local que a parte administrativa da empresa esteja fisicamente, pois, conforme Licença de Operação emitida pelo INEA, a DELURB pode realizar suas atividades EM TODO O TERRITÓRIO do Estado do Rio de Janeiro.
Em relação à ausência de indicação da localização da garagem, também nas razões recursais, a Delurb afirmou dispor de apenas uma sede, sem filiais. Também informa não possuir garagem de veículos, item não exigível para a prestação dos serviços licitados, tanto que o órgão ambiental (Inea) , ciente quanto à questão, emitiu a Licença de Operação IN000805. Destaca que, como condição de validade, a licença de operação exige que a empresa efetue "os serviços de apoio à frota como lavagem, lubrificação, abastecimento, manutenção e pintura dos veículos somente empresas licenciadas para tais atividades", o que reforçaria o entendimento. Ressalta que o garageamento em local licenciado para tal atividade é manifestamente válido e foi assim realizado, não havendo no edital previsão de que seria necessária a apresentação de licença do referido local, tratando-se de exigência indevida e que deve ser reconsiderada.
Em que pese a ausência de apreciação do pregoeiro sobre os argumentos acima, a presente análise considera que há plausibilidade nas alegações do recorrente. A licença operacional emitida pelo órgão ambiental local, com expressa menção a coleta e transporte de resíduos sólidos urbanos, faz presumir que o representante é capacitado a executar os serviços licitados. Do mesmo modo, a licença válida emitida pelo Inea é indício de que a existência de garagem para a guarda dos veículos não é requisito essencial para a prestação dos serviços em questão. Igualmente, não se identificou no instrumento convocatório do PE 4/2021 exigência nesse sentido.
Quanto à alegação de que houve a perda do prazo na apresentação das razões do recurso, são necessárias algumas considerações. Nos termos do inciso XVIII do art. 4º da Lei 10.520/2002 e do § 1º do art. 44 do Decreto 10.024/2019, o prazo para a apresentação das razões de recurso é de três dias. Considerando que o aceite das intenções de recurso ocorreu em 4/8/2021 (quarta-feira) , o prazo final para o registro do recurso seria o dia 9/8/2021 (segunda-feira) . Então, conforme análise realizada na instrução inicial, seguindo os estritos termos da legislação aplicável, a apresentação das razões do recurso no dia 11/8/2021 seria intempestiva.
Entretanto, é necessário ressaltar que o pregoeiro, na condução do certame, indicou na ata da sessão pública (peça 8, p. 56) que a data limite para o registro do recurso seria, justamente, o dia 11/8/2021, informação que foi levada em consideração pelas empresas recorrentes, tanto que todas apresentaram suas razões nessa data. Embora intempestivas em relação ao disposto na Lei 10.520/2002 e no Decreto 10.024/2019, as razões de recurso foram apresentadas dentro do prazo estabelecido na ata da sessão pública do PE 4/2021. Nesse contexto, a informação errônea prestada pelo pregoeiro na ata da sessão pública do pregão induziu as empresas ao erro, motivo pelo qual se considera incorreta a conduta do pregoeiro ao decidir pela intempestividade das razões recursais, uma vez que a falha dos recorrentes foi provocada por erro cometido por ele próprio.
Desse modo, considera-se que a manifestação apresentada pelo CMRJ não foi suficiente para afastar a irregularidade questionada neste quesito.
Item 'b': incompatibilidade da planilha de preços da empresa Landtec Consultoria Ambiental e Serviços de Construção e a CCT RJ 001170/2021, mormente em relação ao adicional de insalubridade do cargo de Coletor, bem como o salário do Auxiliar Técnico;
Manifestação da Unidade Jurisdicionada sobre os indícios de irregularidades:
conforme precedente do TCU, o juízo sobre a inexequibilidade, em regra, tem como parâmetro o valor global da proposta (p. 6) ;
também de acordo com deliberação do Tribunal, o licitante pode utilizar norma coletiva de trabalho diversa daquela adotada pelo órgão ou entidade como parâmetro para o orçamento estimado da contratação, tendo em vista que o enquadramento sindical do empregador é definido por sua atividade econômica preponderante e não em função da atividade desenvolvida pela categoria profissional que prestará os serviços mediante cessão de mão de obra (p. 6) ;
o pregoeiro não pode desclassificar antecipadamente por erro de preenchimento, tampouco impor ao licitante determinada convenção coletiva de trabalho (p. 7) 
o pregoeiro observou somente o valor global da proposta e sua exequibilidade (p. 7) ;
em se tratando de licitação de âmbito nacional, por se tratar de órgão federal, facultou-se a determinação da convenção coletiva de trabalho, com amparo no Acórdão 1097/2019-TCU-Plenário, Relator Bruno Dantas, para não restringir a competitividade das empresas somente ao município do Rio de Janeiro, visando a uma licitação de ampla participação, observando os princípios da transparência e competitividade (p. 7) .
Análise:
A exequibilidade da proposta tem como parâmetro de aferição, em regra, o valor global da proposta, podendo o licitante realizar ajustes em sua planilha, desde que não implique na majoração do referido valor. Do mesmo modo, é possível ao licitante utilizar norma coletiva de trabalho diversa da adotada pelo órgão promotor do certame na elaboração do orçamento estimado. Tais entendimentos, inclusive, constaram da instrução precedente, conforme parágrafo 26 (peça 30) . Em prol da transparência, tais aspectos devem ser devidamente esclarecidos no curso do procedimento licitatório, condição não identificada no caso em tela, tendo em vista a ausência de indícios de que o CMRJ tenha realizado diligências junto a empresa Landtec com vistas ao saneamento das supostas falhas.
Em resposta à oitiva, o órgão apresentou apenas informações de caráter genérico, sem apresentar argumentos que demonstrassem a regularidade da norma coletiva de trabalho adotada pela Landtec, bem como a adequação do adicional de insalubridade para o cargo de Coletor e do salário do Auxiliar Técnico.
Item 'c': demais informações que julgar necessárias;
Manifestação da Unidade Jurisdicionada sobre os indícios de irregularidades:
a desclassificação da empresa Delurb não se fez em fumus boni iuris, já que ela perdeu o prazo para impugnação do edital e para o recurso no sistema (p. 8) ;
a empresa não se utilizou do recurso administrativo, que poderia, de antemão, esclarecer a questão, representando diretamente ao TCU (p. 8) ;
a Delurb obteve todas as ferramentas e prazos legais para esclarecer os pontos e méritos de sua desclassificação, contudo, o pregoeiro não pôde fazê-lo por causa da intempestividade do recurso, ponto que a empresa não evidenciou na representação ao Tribunal (p. 8) .
Análise:
Conforme análise realizada no item 'a.2' da oitiva, a perda do prazo para a apresentação das razões do recurso por parte dos licitantes foi provocada por erro cometido pelo pregoeiro, que indicou como data limite o dia 11/8/2021.
Item 'd': designação formal de interlocutor que conheça da matéria para dirimir eventuais dúvidas, informando nome, função/cargo, e-mail e telefone de contato.;
Não houve a indicação de interlocutor.
DILIGÊNCIA
Item 'a': informações acerca da essencialidade da contratação e de eventuais contratos atualmente existentes para o mesmo objeto;
Manifestação da Unidade Jurisdicionada sobre os indícios de irregularidades:
a paralisação da contratação causará prejuízos ao Colégio Militar do Rio de Janeiro e a outras seis Organizações Militares participantes (p. 8) ;
o contrato citado como pertencente à unidade não termina em 31/12/2021, mas em 30/9/2021, pois a empresa prestadora não apresentou documentação em tempo previsto, o que não permitiu a continuidade do contrato, motivo pelo qual a Administração abriu novo processo licitatório para regularizar tal ato (p. 8) .
Análise:
Embora a unidade informe que o contrato anterior expiraria em 30/9/2021, nove dias após a data de sua manifestação, não apresentou o número do ajuste que estava em vigor e tampouco relacionou as medidas eventualmente adotadas com vistas à sua substituição.
CONSTRUÇÃO PARTICIPATIVA
A Resolução 315/2020 oficializou, no âmbito do TCU, a participação construtiva das deliberações, medida que possibilita aos gestores públicos a apresentação de medidas aptas a corrigir as irregularidades identificadas, evitando a expedição de determinações pelo TCU. A mencionada norma previu, também, situações em que não seria necessária a construção participativa.
No caso concreto, em 10/9/2021, o Relator determinou a suspensão cautelar do PE 4/2021, bem como as oitivas do Colégio Militar do Rio de Janeiro, órgão gerenciador do Registro de Preços, e da empresa declarada vencedora do certame. Todavia, o processo retornou à Selog somente em 10/11/2021, de forma que a realização de nova etapa processual com vistas à promoção da construção participativa das deliberações do Tribunal postergará, ainda mais, a decisão de mérito desta representação. Além disso, há que se considerar a proximidade do final do ano, período em que é comum a redução no ritmo das atividades desempenhadas pelos órgãos públicos em função dos recessos relacionados aos feriados de natal e ano novo, condição que pode contribuir para o adiamento da decisão sobre processo em que vigora medida cautelar suspensiva.
Considerando que o § 2º, inciso I, da Resolução 315/2020 dispensa a realização da construção participativa das deliberações nas hipóteses em que as circunstâncias do processo permitirem antecipar a possível proposta de encaminhamento, e considerando, ainda, que a medida poderá atrasar a análise de mérito destes autos e impedir que as unidades jurisdicionadas adotem providências relativas à contratação de serviços em questão sem a utilização do certame questionado; e considerando ainda que o Memorando-Circular Segecex 12/2021, de 30/7/2021 permite que a unidade técnica avalie se a demora em se chegar a uma solução pode gerar mais transtornos para a Administração, em função do retardo na contratação pretendida, do que benefícios, propõe-se a não realização da construção participativa, decidindo-se, desde já, o mérito da representação.
CONCLUSÃO
Diante do exposto, os elementos constantes dos autos permitem, desde já, a avaliação quanto ao mérito da presente representação como procedente.
Propõe-se determinar ao Colégio Militar do Rio de Janeiro que adote as medidas necessárias ao retorno do Pregão Eletrônico 4/2021 à fase de análise de propostas e proceda à reavaliação da proposta e dos documentos de habilitação apresentados pela empresa Delurb Ambiental Ltda., tendo em vista a insubsistência das justificativas para sua desclassificação constantes ata do certame, em afronta ao princípio administrativo da motivação.
Sugere-se também a ciência do órgão quanto à fixação, no âmbito do PE 4/2021, de prazo de cinco dias úteis para a apresentação das razões do recurso e de igual período para a o registro das contrarrazões, em desacordo o previsto no inciso XVIII do art. 4º da Lei 10.520/2002 e no § 1º do art. 44 do Decreto 10.024/2019, fato que induziu os licitantes recorrentes a erro que, ao final, resultou em decisão do próprio pregoeiro pela preclusão do direito ao recurso.

	F. Impacto dos Encaminhamentos Propostos

	Haverá impacto relevante na Unidade Jurisdicionada e/ou na sociedade, decorrente dos encaminhamentos propostos?
	Sim

	Análise:
Conforme informação prestada pela unidade jurisdicionada, o contrato que contemplava o objeto licitado por meio do PE 4/2021 expirou em 30/9/2021, entretanto, o órgão não apresentou informações sobre o modo pelo qual os serviços de coleta de resíduos seriam realizados a partir de outubro do ano corrente (2021) . Vislumbra-se, no entanto, que a determinação para o retorno de fase do certame (que já se encontra suspenso por medida cautelar) apresenta-se como a solução mais consentânea com o interesse público neste momento, considerando os vícios na condução da licitação, constatados nesta representação, que poderiam levar ao prejuízo da seleção da proposta mais vantajosa.

	G. Pedido de Ingresso aos Autos, de Informações/Vistas/Cópias, e de Sustentação oral

	Há pedido do representante de ingresso aos autos?
	Não

	Há pedido de informações/vistas/cópia do processo?
	Não

	Há pedido de sustentação oral?
	Não

	H. Processos Conexos e Apensos

	Há processos conexos noticiando possíveis irregularidades na contratação ora em análise?
	Não

	Há processos apensos?
	Não

	I. Proposta de Encaminhamento

	Em virtude do exposto, propõe-se:
38.1.	conhecer da representação, satisfeitos os requisitos de admissibilidade constantes no art. 113, § 1º, da Lei 8.666/1993, c/c o art. 237, inciso VII e parágrafo único, do Regimento Interno/TCU, e no art. 103, § 1º, da Resolução - TCU 259/2014;
38.2.	no mérito, considerar a presente representação parcialmente procedente;
38.3.	revogar a medida cautelar adotada;
38.4.	determinar ao Colégio Militar do Rio de Janeiro (CMRJ) , com fundamento no art. 4º, inciso I da Resolução - TCU 315/2020, que, no prazo de quinze dias, adote providências quanto aos itens abaixo, e informe ao TCU os encaminhamentos realizados:
	a) adote as medidas necessárias ao retorno do Pregão Eletrônico 4/2021 à fase de análise de propostas e proceda à reavaliação da proposta e dos documentos de habilitação apresentados pela empresa Delurb Ambiental Ltda., CNPJ 24.219.106/0001-49, tendo em vista a insubsistência das justificativas para sua desclassificação constantes ata do certame, em afronta ao princípio administrativo da motivação;
38.5.	dar ciência ao CMRJ, com fundamento no art. 9º, inciso I, da Resolução - TCU 315/2020, sobre a seguinte impropriedade/falha, identificada no Pregão Eletrônico 4/2021, para que sejam adotadas medidas internas com vistas à prevenção de outras ocorrências semelhantes:
	a) fixação, pelo pregoeiro, de prazo de cinco dias úteis para a apresentação das razões do recurso e de igual período para a o registro das contrarrazões, em desacordo o previsto no inciso XVIII do art. 4º da Lei 10.520/2002 e no § 1º do art. 44 do Decreto 10.024/2019, induzindo os recorrentes a apresentarem suas razões recursais intempestivamente e resultando em decisão, do próprio pregoeiro, pela preclusão do direito ao recurso, sem a apreciação dos argumentos suscitados pelos recorrentes;
38.6.	informar ao CMRJ, à sociedade empresária Landtec Consultoria Ambiental e Serviços de Construção (CNPJ 08.454.836/0001-78) e ao representante do acórdão que vier a ser proferido, destacando que o relatório e o voto que fundamentam a deliberação ora encaminhada podem ser acessados por meio do endereço eletrônico www.tcu.gov.br/acordaos;
38.7.	arquivar os presentes autos, nos termos do art. 169, III, do Regimento Interno/TCU, sem prejuízo de que a Selog monitore a determinação supra."

É o relatório.

Giorgio Pierson Oliboni (151.970/OAB-RJ) e Ewerton Marcus Nogueira de Oliveira (149874/OAB-RJ), representando Delurb Ambiental Ltda.

Não atuou.

REPRESENTAÇÃO. CERTAME PARA A CONTRATAÇÃO DE SERVIÇOS DE COLETA, TRANSPORTE E DESTINAÇÃO FINAL DE RESÍDUOS SÓLIDOS URBANOS. CONCESSÃO DE MEDIDA CAUTELAR PARA SUSPENDER O PREGÃO E AS CONTRATAÇÕES RELACIONADAS À ATA DE REGISTRO DE PREÇOS. MEDIDAS SANEADORAS. REFERENDO DE MEDIDA CAUTELAR. OITIVAS. DILIGÊNCIA. NÃO ELISÃO DAS IRREGULARIDADES APONTADAS. DETERMINAÇÃO. CIÊNCIA.

REPRESENTAÇÃO (REPR)

Secretaria de Controle Externo de Aquisições Logísticas (Selog).

Trata-se de representação a respeito de possíveis irregularidades no Pregão Eletrônico para Registro de Preços 4/2021, promovido pelo Colégio Militar do Rio de Janeiro (CMRJ) para contratação de empresa especializada para prestação de serviços de coleta, transporte e destinação final de resíduos sólidos urbanos.
2.	O certame foi homologado em 23/8/2021 no valor de R$ 1.620.680,00.
3.	Conforme apurado pela unidade técnica, a representante foi desclassificada sem que fossem mencionados os dispositivos infringidos, o que teria prejudicado a interposição de recurso por parte do licitante e afrontaria o princípio do julgamento objetivo, que norteia as licitações públicas.
4.	Além disso, a unidade técnica verificou que a planilha de composição de custos da empresa declarada vencedora do certame, Landtec Consultoria Ambiental e Serviços de Construção, não teria observado a convenção coletiva de trabalho para a categoria de ajudante/coletor - CCT RJ 001.170/2021. Embora essas possíveis impropriedades a respeito do adicional de insalubridade para esses trabalhadores pudessem ser sanadas por meio de diligências junto às licitantes, não há nos autos indícios de que o CMRJ tenha adotado tal medida.
5.	Consignei no despacho de peça 32 que o exame realizado revelava a plausibilidade jurídica desses apontamentos da unidade técnica, o perigo da demora, diante do fato de o pregão já estar homologado, e a inexistência do perigo da demora reverso, uma vez que há contrato vigente até 31/12/2021 para o mesmo objeto, celebrado pelo CMRJ com a empresa Giordani - Construção e Comércio EIRELI.
6.	Assim, por estarem presentes os requisitos do fumus boni iuris e do periculum in mora, consoante exposto nas razões de decidir apresentadas no mencionado despacho, adotei a medida cautelar determinando a suspensão do certame, assim como de todos os atos dele decorrentes, incluindo a ata eventualmente assinada, não permitindo aquisições e/ou adesões até ulterior decisão de mérito desta Corte de Contas acerca dos indícios de irregularidade apontados pela Selog.
7.	Por meio do Acórdão 2180/2021-TCU-Plenário, este Tribunal referendou a medida cautelar mencionada.
II
8.	Aprecio, nesta oportunidade, as respostas às oitivas e diligências autorizadas por meio do citado despacho de peça 32.
9.	O Colégio Militar do Rio de Janeiro (CMRJ) e a empresa declarada vencedora, Landtec Consultoria Ambiental e Serviços de Construção, foram instados a se manifestar sobre os seguintes pontos:
"a) desclassificação da empresa Delurb Ambiental Ltda. com base em:
a.1) justificativa genérica de descumprimento do item 8.9.2.12 do edital, sem mencionar os dispositivos legais ou normativos constantes do citado item que foram infringidos (Decreto nº 5.940 de 25 de outubro de 2006, Normas da Companhia de Limpeza Urbana e da Vigilância e Fiscalização Sanitária Lei Municipal 3.273/2001 e Norma COMLURB 42-30-01 de abril de 2002) ;
a.2) justificativa de que "o alvará e a licença de operação estão no escritório e não na sede operacional da empresa, neste caso a garagem dos veículos", sem aparente embasamento nas normas mencionadas (inciso II, art. 1° da Resolução 237/1197 CONAMA, art. 5º do Dec. 41.827/2016 do Município do RJ, art. 3º da IN 1.863/18 - RFB) ;
b) incompatibilidade da planilha de preços da empresa Landtec Consultoria Ambiental e Serviços de Construção e a CCT RJ 001170/2021, mormente em relação ao adicional de insalubridade do cargo de Coletor, bem como o salário do Auxiliar Técnico;
c) demais informações que julgar necessárias;"
10.	Embora regularmente notificada, a empresa Landtec Consultoria Ambiental e Serviços de Construção permaneceu silente.
11.	No que concerne à justificativa genérica de descumprimento do item 8.9.2.12 do edital, o promotor do certame alega que a representante não solicitou esclarecimentos a respeito do subitem 8.9.2.12. do edital e que não haveria dúvidas por parte dos participantes sobre o que se cobrou no subitem, dado que outras empresas que não apresentaram o referido atestado, não se opuseram à desclassificação.
12.	O citado subitem dispôs que "os atestados deverão estar de acordo com o Decreto nº 5.940 de 25 de outubro de 2006, e as Normas da Companhia de Limpeza Urbana e da Vigilância e Fiscalização Sanitária Lei Municipal 3.273/2001 e Norma COMLURB 42-30-01 de abril de 2002".
13.	A unidade técnica concluiu que a manifestação apresentada pelo CMRJ não foi suficiente para afastar a irregularidade objeto da oitiva.
14.	De fato, as normas mencionadas no dispositivo editalício, embora relacionadas ao tema de coleta de resíduos, não possuem pertinência com os atestados para fins de capacitação técnica previstos no edital.
15.	A esse respeito, transcrevo o exame realizado pela Selog sobre o teor das normas mencionadas no subitem 8.9.2.12 do certame:
	"[...]
O Decreto 5.940/2006 "institui a separação dos resíduos recicláveis descartados pelos órgãos e entidades da administração pública federal direta e indireta, na fonte geradora, e a sua destinação às associações e cooperativas dos catadores de materiais recicláveis" (grifos nossos) . Trata-se de decreto voltado à normatização da "coleta seletiva solidária", que, nos termos do inciso II do art. 2º, consiste "na coleta dos resíduos recicláveis descartados, separados na fonte geradora, para destinação às associações e cooperativas de catadores de recicláveis".
Embora o Decreto 5.940/2006 trate do descarte de resíduos e a licitação em questão tenha por objeto a contratação de empresa para a prestação de serviço de coleta, transporte e destinação final de resíduos sólidos urbanos, a referência à citada norma não se mostra pertinente ao certame. Destaca-se que a "coleta seletiva solidária" envolve tratativas entre a Administração Pública Federal e associações/cooperativas de catadores de materiais recicláveis com vistas à formalização de Termo de Compromisso para a realização de coleta de resíduos recicláveis descartados regularmente, sem previsão de participação de empresas intermediadoras, motivo pelo qual se entende pela incompatibilidade da exigência com o objeto licitado.
Cogitando a hipótese (não prevista no instrumento convocatório) de que a contratada tenha que destinar os resíduos recicláveis às associações/cooperativas de catadores, é preciso considerar que o Decreto 5.940/2006 estabelece que a separação dos resíduos deve ser realizada na fonte, permitindo concluir que tal incumbência não caberia à prestadora dos serviços, mas ao próprio órgão, reforçando a impertinência da norma em relação ao objeto licitado.
A Lei 3.273/2001 da cidade do Rio de Janeiro dispõe sobre a gestão do sistema de limpeza urbana no município. O art. 30 prevê que o órgão ou entidade municipal competente está autorizado a estabelecer e determinar as normas e procedimentos necessários à garantia das boas condições operacionais e qualidade dos serviços relativos à remoção dos resíduos sólidos urbanos. Por sua vez, os arts. 64 e 65 estabelecem a obrigatoriedade de cadastramento e credenciamento junto ao Poder Público dos interessados na prestação de serviços de remoção sólidos especiais. Não foram identificadas na lei municipal disposições que tratassem sobre o teor de atestados ou certidões de capacidade técnica para fins de comprovação de qualificação de licitantes.
Por sua vez, a norma técnica 42-60-01 da Companhia Municipal de Limpeza Urbana - Comlurb "estabelece as diretrizes para o credenciamento de pessoas jurídicas que desejam prestar serviços de coleta e remoção de resíduos sólidos especiais na Cidade do Rio de Janeiro". A norma dispõe sobre procedimentos para credenciamento, obrigações dos credenciados, condições gerais de veículos e equipamentos, destinação dos resíduos e penalidades aplicáveis. Entretanto, assim como as normas anteriormente mencionadas, não contém disposições específicas sobre a emissão de atestados para fins de capacitação técnica em licitações".
16.	Quanto à justificativa para a desclassificação da licitante de que "o alvará e a licença de operação estão no escritório e não na sede operacional da empresa, neste caso a garagem dos veículos", o CMRJ afirma que a empresa não teria apresentado licença vinculada à área operacional, mas referente a simples escritório, e que a garagem da empresa não constaria dos documentos apresentados.
17.	Conforme observou a unidade técnica, a licença de operação da Delurb Ambiental Ltda. (peça 16, p. 208) , apresentada ao CMRJ, é válida até 29/11/2022 e diz respeito a:
"Coleta e Transporte de Resíduos da Construção Civil - RCC das classes A, B, C e D, Resíduos de Serviço de Saúde - RSS dos grupos A, B, D e E, Resíduos Sólidos Urbanos - RSU, Resíduos Provenientes de Sistema de Tratamento, Coletores de Esgoto e Redes de Drenagem Pluvial, Resíduos Perigosos (Classe I) e Transporte de Produtos Perigosos (Classe de Risco 3) e Produtos Não Perigosos (óleo lubrificante) , em todo território do Rio de Janeiro." (grifamos) 
18.	Dessa forma, mostra-se aderente ao objeto do certame, consubstanciado na "contratação de empresa especializada para prestação de SERVIÇOS DE COLETA, TRANSPORTE, E DESTINAÇÃO FINAL DE RESÍDUOS SÓLIDOS URBANOS" (subitem 1.1. do edital) .
19.	O pregoeiro, contudo, apontou que haveria restrições no comprovante de inscrição e de situação cadastral da empresa no município do Rio de Janeiro (peça 16, p. 43) . As anotações em questão dizem respeito a "incômodos e prejuízos à vizinhança". Ora, como registrou a unidade técnica, as restrições indicadas não são incompatíveis com a execução dos serviços de coleta de resíduos em áreas diversas e remoção para a destinação final em locais apropriados. Contudo, não foi apresentado qualquer indicativo de que essas anotações invalidariam o registro da empresa. 
20.	Da mesma forma, a questão do endereço da empresa constante da Licença de Operação (LO) não se relaciona com as atividades permitidas a serem desempenhadas, nem com o local onde serão realizadas. Note-se que a licença em questão menciona que a empresa pode prestar os serviços em todo território do Estado do Rio de Janeiro.
21.	No que diz respeito à não indicação da localização da garagem da empresa, importa mencionar que a representante informou não possuir garagem de veículos, o que, entretanto, não a impediu de obter a licença de operação, pois o órgão ambiental exige que a empresa efetue "os serviços de apoio à frota como lavagem, lubrificação, abastecimento, manutenção e pintura dos veículos somente empresas licenciadas para tais atividades".
22.	Tampouco há no edital exigência de apresentação de licença para a garagem de veículos da licitante.
23.	Assim, em linha com a unidade técnica, entendo que as manifestações do CMRJ não são aptas a afastar a irregularidade em questão.
24.	Ressalto que, como consignou a unidade técnica, as alegações da representante não foram apreciadas pelo pregoeiro, pois o seu recurso foi considerado intempestivo. A esse respeito, cabe registrar que as empresas foram induzidas ao erro, no que diz respeito ao prazo final para apresentação dos apelos.
25.	De fato, nos termos do inciso XVIII do art. 4º da Lei 10.520/2002 e do § 1º do art. 44 do Decreto 10.024/2019, o prazo para a apresentação das razões de recurso é de três dias. Assim, considerando que o aceite das intenções de recurso ocorreu em 4/8/2021 (quarta-feira) , o prazo final para sua apresentação seria o dia 9/8/2021 (segunda-feira) . Assim, considerando que o apelo da representante foi apresentado no dia 11/8/2021, seria intempestivo.
26.	Ocorre que o pregoeiro, na ata da sessão pública (peça 8, p. 56) , indicou que a data limite para o registro do recurso seria justamente o dia 11/8/2021. A partir dessa informação, todas as recorrentes apresentaram seus recursos nessa data. Nesse contexto, a não apreciação dos recursos interpostos na data limite indicada pelo pregoeiro, mostra-se uma conduta não aderente aos princípios que regem a Administração Pública, em especial, a boa-fé dos participantes.
27.	Considerando que as manifestações apresentadas pelo Colégio Militar do Rio de Janeiro (CMRJ) não foram aptas a elidir as irregularidades apontadas na presente representação, adiro ao encaminhamento proposto pela unidade técnica para que este Tribunal determine ao CMRJ que adote as medidas necessárias ao retorno do Pregão Eletrônico 4/2021 à fase de análise de propostas e proceda à reavaliação da proposta e dos documentos de habilitação apresentados pela empresa Delurb Ambiental Ltda.
	Ante o exposto, acolhendo os pareceres precedentes, cujos fundamentos incorporo como razões de decidir, manifesto-me por que o Tribunal aprove o acórdão que ora submeto à apreciação deste Colegiado.
TCU, Sala das Sessões, em 8 de dezembro de 2021.
BENJAMIN ZYMLER 
Relator